臺灣高等法院臺中分院民事判決　九十四年度上易字第一一五號
　　　上　訴　人　甲○○原名.
　　　訴訟代理人　陳沆河律師
　　　被　上訴人　丙○○
　　　　　　　　　乙○○
右當事人間請求侵權行為損害賠償事件，上訴人對於民國九十三年七月二十三日臺灣
臺中地方法院九十三年度附民字第一九０號第一審判決提起上訴，本院於九十四年四
月十二日言詞辯論終結，判決如下：
　    主    　文
原判決廢棄。
被上訴人應連帶給付上訴人新臺幣壹佰零伍萬柒仟元，及自民國九十三年六月五日起
至清償日止按年息百分之五計算之利息。
第一、二審訴訟費用由被上訴人連帶負擔。
    　事實及理由
一、上訴人方面：
(一)、聲明部分：(1)原判決廢棄。(2)被上訴人應連帶給付上訴人新台幣（下同）一百零
    五萬七千元，及自民國九十三年六月五日起至清償日止按年息百分之五計算之利
    息。
(二)、陳述部分：被上訴人二人基於以幫助他人詐欺取財之不確定故意，於九十年間之
    不詳日期、地點，分別將其二人所有之彰化縣北斗郵局、台中縣霧峰郵局之活期
    存款存摺（帳號分別為0000000號、0000000號）、及上開帳戶之
    印章、提款卡，提供冒充「許興國業務員」、「周建鑫主任」、「陳嘉萍經理」
    等三人使用。由化名為「許興國業務員」、「周建鑫主任」、「陳嘉萍經理」等
    三人於九十年八月間某日，使用詐術寄發「裕興電腦科技股份有限公司」之信函
    及對券予上訴人，並佯稱上訴人中得該公司頭金港幣二十五萬元，要求上
    訴人先繳百分之五之稅金即新台幣七萬七千元，使上訴人陷於錯誤，而依其等在
    電話中之指示，將上開款項匯至丙○○上開帳戶，另要求上訴人加入該公司成為
    會員，上訴人信以為真，又款九十八萬元至乙○○上開帳戶。上訴人匯入款項
    合計一百零五萬七千元後，卻未獲取上開對券港幣二十五萬元金，始知上情
    ，被上訴人等人因幫助共同詐欺罪，經本院刑事庭各判處有期徒刑三月確定。依
    民法第一百八十四條第一項前段規定：「因故意或過失，不法侵害他人權利者，
    負損害賠償責任。」，同法第一百八十五條第一項規定數人共同不法侵害他人之
    權利者，連帶負損害賠償責任，同條第二項規定造意人及幫助人，視為共同行為
    人。經查，被上訴人既提供前開郵局帳戶予詐欺集團，幫助共同詐欺上訴人金錢
    ，自應負連帶賠償責任，爰依侵權行損害賠償請求權，或不當得利請求權，請求
    被上訴人連帶賠償上訴人所受損害。
二、被上訴人方面：
(一)、聲明部分：駁回上訴。
(二)、陳述部分：
  (1)被上訴人乙○○部分：否認刑事判決所載之犯罪事實，然對於上訴人匯款至其前
    開郵局帳戶之事實不爭執。並辯稱被上訴人未參與犯罪，亦未將存摺、印章、金
    融卡交付予詐欺集團使用，其存摺、印章、金融卡係遺失，遺失時因為其經營之
    工廠倒閉及剛離婚，故未去辦理止付，被上訴人並不知道上訴人有將錢匯到其帳
    戶內，此由九十年八月份以後提款單上之筆盡跡並非被上訴人筆跡即可知，被上
    訴人直到開第一次刑事庭時才知道帳戶遭冒用。被上訴人對刑事判決聲請再審，
    惟再審聲請業經駁回。
  (2)被上訴人丙○○部分：否認刑事判決所載之犯罪事實，然對於上訴人匯款至其前
    開郵局帳戶之事實不爭執。並辯稱被上訴人未參與犯罪，亦未將存摺、印章、金
    融卡交付予詐欺集團使用，其存摺、印章、金融卡係放在小貨車上被別人偷走，
    直到台南永康派出所警員通知，被上訴人才知道被冒用，即去辦理解約，被上訴
    人已對刑事判決聲請再審，尚未判決。
三、經查：
(一)、前開郵局帳戶係被上訴人二人所申請，迄案發為止均未辦理遺失或補發，上訴人
    先後於九十年八月三十日、同年九月四、六、七日陸續匯款合計一百零五萬七千
    元至被上訴人二人之前開帳戶（匯入乙○○帳戶之金額為九十八萬元，入丙○
    ○帳戶之金額為七萬七千元）等情，為兩造所不爭，並有前開帳戶儲金人紀要、
    開戶申請書影本各一份、匯款單影本五份、花蓮郵局九十一年五月二十二日支0
    000000000二號函及所附帳戶交易明細表影本在本院依職權調閱之本院
    九十三年度上易字第一０七六號刑事案卷可稽，堪信為真。至上訴人主張被上訴
    人二人係基於以幫助他人詐欺取財之不確定故意，將其二人所有前開帳戶，提供
    予冒充「許興國業務員」、「周建鑫主任」、「陳嘉萍經理」之三人使用詐騙上
    訴人前開金錢一節，則為被上訴人否認，並以前詞抗辯。是本件應予審究者為被
    上訴人有無幫助詐欺上訴人，致上訴人受有上開損害？
(二)、經查，上訴人係收受虛名為「裕興電腦科技控股有限公司」所寄發之中信函，
    因而依上開信函所載之電話號碼聯絡後，由自稱該公司員工之不詳真實姓名人告
    知須匯款中金額百分之五之稅金，及須先入會成為該公司會員並繳入會費才能
    領，並要求上訴人匯款，上訴人始依其指示匯款至被上訴人二人上開帳戶內等
    情，業據上訴人在前開刑事案件中指述在卷，並有「裕興電腦科技控股有限公司
    」回饋中活動信函影本在前開刑事案卷為證，是前開化名為「許興國業務員」
    、「周建鑫主任」、「陳嘉萍經理」之人確有利用被上訴人二人之前開帳戶及詐
    術，使上訴人陷於錯誤而交付金錢之詐欺取財犯行甚明。再查，被上訴人丙○○
    於九十年六月十三日開設前開帳戶後，曾於同年月二十八日再向彰化郵局北斗分
    局申請使用電話語音服務，有該局存簿儲金帳戶申請使用電話語音服務申請書影
    本一份在上開刑事案卷可稽，足認丙○○於開設帳戶之初係供其自己使用，自應
    妥善保管存摺、印章及提款卡，如有遺失，當會儘速辦理止付或補發，以免他人
    用以供犯罪使用，參以丙○○曾於九十年八月二十九日向戶政機關申請補領國民
    身分證，有法務部戶役政連結作業系統查詢資料一份在上開刑事案卷為證，足認
    其並非不知遺失證件或重要文件應申請補發者，若其辯稱上開帳戶之存摺等物遺
    失不虛，豈有未儘速向郵局申請止付或補發之理由，足認其係因將上開帳戶之存
    款存摺、印章、提款卡係供他人使用，始未由請止付或補發。再查，乙○○之前
    開帳戶業經其使用至少二年之事實，有花蓮郵局九十一年五月二十二日支000
    0000000二號函及所附帳戶交易明細表在上開刑事案卷為證，堪認乙○○
    開設該帳戶之初係供為己用，承前所述，如該帳戶資料遺失，自應儘速辦理止付
    或補發，其卻未為申請止付或補發，顯不合常理。另參以丙○○之前開帳戶於九
    十年八月二十三日及同年九月四日，曾以郵政存簿儲金提款單提款各一筆及多次
    以提款提款之紀錄、乙○○上開帳戶亦於九十年八月三十日以後仍有多次以提款
    卡提款及以郵政存簿儲金提款單提款之紀錄，有郵政儲金提款單影本一份、及上
    開帳戶之客戶歷史交易清單影本各一份在前開刑事案卷可稽，益認被上訴人二人
    有將其上開帳戶提供予他人使用之事實，是被上訴人二人辯稱其並未將帳戶提供
    予他人使用云云，均不足採。末按，一般人在金融機構關開設帳戶使用為極其容
    易迅速之事，苟非有不法意圖，自無花費金錢或向陌生人取得帳戶使用以逃避查
    緝之理，況近來以通知中須先繳納稅金及入會費之方式行騙，並利用他人帳戶
    要求被害人將金錢匯入帳戶之犯罪類型層出不窮，且為媒體廣為宣傳，各金融機
    構亦在其自動提款機或櫃臺標示提醒民眾注意此類型犯罪之文字，被上訴人二人
    並非未受教育目不識丁之人，且均已成年有相當工作經驗，自不可能諉為不知，
    是被上訴人二人對於其將上開帳戶交付予前開「許興國業務員」等人使用，自有
    容任或允許「許興國業務員」等人利用帳戶存摺、提款卡、印章遂行詐欺取財犯
    罪之目的，且其發生並不違背被上訴人二人之本意，堪以認定。是上訴人主張被
    上訴人二人有幫助他人詐欺取財之意思，並致其受有前開匯款之損害等情，堪信
    為真。被上訴人乙○○雖提出本票、違章案件罰鍰繳款書、綜合所得稅稅款及財
    務罰鍰繳款書房屋租賃契約書、支票及退票理由單、匯款單等件影本欲證明其並
    無提供上開存摺等物供他人使用，然其所提上開文件內容均屬其個人財務問題，
    不足以證明其並無上開侵權行為，併予明。
四、按「因故意或過失，不法侵害他人之權利者，負損害賠償責任。故意以背於善良
    風俗之方法加損害於他人者，亦同。」、「數人共同不法侵害他人之權利者，連
    帶負損害賠償責任；不能知其中孰為加害人者，亦同。造意人及幫助人，視為共
    同行為人。」、「負損害賠責任者，除法律另有規定或契約另有訂定外，應回復
    他方損害前之原狀。因回復原狀而應給付金錢者，自損害發生時起，加給利息。
    」，民法第一百八十四條第一項、第一百八十五條、第二十百十三條第一項、第
    二項分別定有明文。經查：
(一)、本件被上訴人二人提供其上開帳戶供「許興國業務員」等人使用，致「許興國業
    務員」等人向上訴人虛稱其已中獎使其受騙，致上訴人受有一百零五萬七千元之
    損害，其二人與上訴人所受損害間自具有相當因果關係，是被上訴人二人之行為
    ，核與前開侵權行為之要件相合，自應連帶賠償上訴人所受之損害。
(二)、再按「數人共同不法侵害他人之權利者，對於被害人所受損害，所以應負連帶賠
    償者，係因數人之行為共同構成違法行為之原因或條件，因而發生同一損害，具
    有行為關連共同性之故。民事上之共同侵權行為與刑事上之共同正犯，其構成要
    件雖非全同，共同侵權行為人間在主觀上固不以有犯聯絡為必要，惟在客觀上仍
    須數人之不法行為，均為其所生損害之共同原因即所謂行為關連共同，始足成立
    共同侵權行為。」、「共同侵權行為，須共同行為人，皆已具備侵權行為之要件
    ，或合併其他共同侵權行為人之行為，足以構成之者，始能成立。」（最高法院
    八十四年度台上字第六五八號、五十五年度台上字第二六五五號著有判決要旨參
    照）。本件被上訴人二人之行為，雖屬幫助人之行為，惟按造意人及幫助人視為
    共同行為人，民法第一百八十五條第二項定有明文，且幫助人對於加害行為之完
    成，於法律評價上亦有行為之參與，故幫助人亦視為共同行為人，與下手實施加
    害之人負共同侵權行為責任。本件被上訴人二人確有容任取得其帳戶之人，利用
    其申請之帳戶犯詐欺取財罪之不確定故意，業如上述，依上開說明，本院認為被
    上訴人二人之行為，合併「許興國業務員」等人之共同侵權行為，已構成對於上
    訴人之侵害，即就其行為與上訴人所受損害間有相當因果關係，是被上訴人二人
    自應與「許興國業務員」等人負共同侵權行為責任。是上訴人基於侵權行為損害
    賠償請求權，請求被上訴人連帶負損害賠償責任，自屬有據。上訴人依侵權行為
    損害賠償請求權請求被上訴人連帶負損害賠償責任有理由，已如前述，是上訴人
    併依不當得利之法律關係，請求被上訴人負連帶賠償責任，即無再予審酌必要，
    併予明。
五、綜上，上訴人主張被上訴人二人幫助「許興國業務員」等人詐騙上訴人，致其受
    有一百零五萬七千元之損害，既如上述。從而，上訴人基於侵權行為損害賠償請
    求權，請求被上訴人二人應連帶給付其一百零五萬七千元，及自起訴狀繕本最後
    送達日即九十三年六月五日起至清償日止，按年息百分之五計算之利息，為有理
    由，應予准許。
六、本件事證已臻明確，兩造其餘攻擊防禦方法及舉證，經審酌結果，對判決結果不
    生影響，爰不予一一論述。
據上論結，本件上訴為有理由，依民事訴訟法第四百五十條、第八十五條第二項，判
決如主文。
中　　　華　　　民　　　國　　九十四　　年　　　四　　　月　　 十九　　 日
~B1民事第七庭審判長法　官　邱森璋
~B2　　　　　　　　法　官　盧江陽
~B3　　　　　　　　法　官　陳賢慧
右為正本係照原本作成。
不得上訴。
~B                書記官　瑞芳
中　　　華　　　民　　　國　　九十四　　年　　　四　　　月　　 十九　　 日
                                                                        Ｈ
